【裁判字號】    99,消債抗,42
【裁判日期】    991231
【裁判案由】    免責
【裁判全文】
臺灣桃園地方法院民事裁定            99年度消債抗字第42號
抗  告  人
即  債務人  姜禮霖
上列抗告人因消費者債務清理條例聲請（清算）免責事件，對於
民國99年9 月27日本院99年度消債聲字第26號裁定提起抗告，本
院裁定如下：
    主  文
抗告駁回。
抗告程序費用由抗告人負擔。
    理  由
一、抗告意旨略以：(一)抗告人於民國97年至98年失業期間，因無
    力繳納房貸、現金卡、信用卡欠款而聲請清算，原預估房地
    可賣新台幣（下同）200 萬元以上，足供清償銀行欠款，詎
    拍賣所得價金僅約110 萬元。抗告人10多年前購買該房地價
    格約340 萬元，如今房地沒了，抗告人仍要負債更多，當初
    不該聲請清算，若委託房仲業者出賣，應可處理更好。(二)抗
    告人並未過度消費，當時抗告人工作正常，消費金額與經濟
    能力相符，且正常還款，97年至98年抗告人失業期間無收入
    ，每月仍須繳納房貸1 萬6,500 元、現金卡、信用卡約1 萬
    5,000 元，及負擔生活開銷1 萬6,000 元，其在不得已之情
    況下才聲請清算。(三)關於抗告人使用現金卡方面，如抗告人
    有錢，曾有2 至3 次完全清償欠款之紀錄，並非刻意提領後
    賴帳；有關抗告人使用信用卡方面，95年間抗告人有工作收
    入，消費民生物資（例：95年10月20日購買沙發組，分12期
    還，每期1,233 元；95年11月30日購買對錶，分12期還，每
    期107 元），乃人之常情，並非浪費，如果不妥，豈非完全
    不能以信用卡購物，何況抗告人又不常買。至於，抗告人於
    96年10月25日在金瓊樓銀樓消費1 萬9,200 元購買金飾之用
    途，確係要用金飾換現金週轉還款。(四)爰依法提起抗告，並
    聲明：原裁定廢棄等語。
二、按法院裁定開始清算程序後，債務人有薪資、執行業務所得
    或其他固定收入，而普通債權人之分配總額低於債務人聲請
    清算前2 年間，可處分所得扣除自己及依法應受其扶養者所
    必要生活費用之數額者，法院應為不免責之裁定。但債務人
    證明經普通債權人全體同意者，不在此限；債務人有「因浪
    費、賭博或其他投機行為，致財產顯然減少或負擔過重之債
    務，而生開始清算之原因」者，法院應為不免責之裁定。但
    債務人證明經普通債權人全體同意者，不在此限。消費者債
    務清理條例（下稱消債條例）第133 條、第134 條第4 款分
    別定有明文。揆諸上開規定，可知消費者債務清理制度並非
    在使債務人恣意消費所造成之債務，轉嫁予債權人負擔，債
    務人免責制度，應在鼓勵勤勞誠實之債務人，而非縱容債務
    人奢侈浪費，倘債務人於聲請清算前之相當期間內，利用信
    用金融之機會，恣意為非屬通常生活所需之奢侈、浪費性之
    消費，而不在意日後有無清償能力，冀望利用消債條例之免
    責制度，濫用清算程序意圖規避清償責任，自與消債條例之
    立法本旨有違，法院應為不免責之裁定。又有無「浪費」行
    為，參酌消債條例之精神，應以其消費金額是否逾越「一般
    人生活必要消費支出」或「日常生活所必要之消費」，而該
    消費非其收入所能支應，茲為判斷之依據。
三、經查：
  (一)抗告人於民國98年3 月31日聲請清算，前經本院裁定自98年
    5 月18日18時起開始清算程序，因清算財團之財產不敷清償
    消債條例第108 條所定費用及債務，嗣經本院司法事務官於
    99年3 月15日裁定清算程序終止，業已告確定在案，並經本
    院查閱本院98年度消債清字第20號及98年度執消債清字第18
    號清算事件卷宗查閱無訛，堪信為真正。
  (二)本件有消債條例第133 條所規定應不免責之情事：
  1.抗告人前於本院訊問時雖稱：其已經失業快1 年，未領失業
    補助金，去（97）年4 月份因身體不舒服辭職等語（見消債
    清卷第45頁），惟抗告人於本院審理中自陳：其現在大園工
    業區○○○路1 號高發染整公司上班，每月收入沒有加班約
    2 萬7,000 元，若有加班約3 、4 萬元等語（見本院卷第56
    頁），是於本院前揭裁定開始清算程序後，抗告人確有「薪
    資、執行業務所得或其他固定收入」。
  2.抗告人名下原有之房地已經本院民事執行處拍賣，拍賣所得
    價金尚不足清償抵押債權，有本院民事執行處97年度司執字
    第62086 號強制執行金額計算書分配表、債權人台灣中小企
    業銀行陳報狀及所附通知分配期日函影本等件可稽（見執消
    債清卷第82頁至89頁），另抗告人名下雖有82年出廠之裕隆
    汽車乙輛，有全國財產稅總歸戶財產查詢清單為憑（見同上
    卷第14 2頁），惟該車車齡約17年，殘值不高，因認清算財
    團之財產不敷清償消債條例第108 條所定費用等而經裁定清
    算程序終止，已如前述，故普通債權人於清算程序中並未獲
    得分配。
  3.惟抗告人聲請清算前2 年間即自96年3 月31日起至98年3 月
    30日止，可處分所得扣除自己及依法應受其扶養者所必要生
    活費用，尚有餘額：
  (1)抗告人自96年1 月間自泰利實業股份有限公司離職，於96年
    3 月間至98年03月間，先後於96年3 月27日至97年4 月12日
    任職東欣實業股份有限公司，97年4 月18日至同年月21日任
    職錦誠實業股份有限公司，97年9 月2 日至同年10月2 日任
    職桃園縣私立平鎮教養院，有其勞保投保資料查詢表可按（
    見同上卷第14 6頁至147 頁）；且依本院依職權調閱抗告人
    96年度至97年度之財產所得調件明細表顯示，抗告人任職東
    欣實業股份有限公司期間所得為31萬7,968 元、300 元及11
    萬5,785 元（見本院卷第16頁、18頁）；又抗告人原有房地
    自96年11月1 日起至97年11月1 日止出租第三人張文輝，每
    月租金6 千元，有房屋租賃契約書影本足參（見消債清卷第
    79頁），抗告人亦陳稱：原有房地出租每月租金6 千元，從
    去（97）年11月即沒有出租等語（見消債清卷第46頁），是
    其聲請清算前2 年間可處分所得至少約50萬6,053 元（31萬
    7,968 元＋300 元＋11萬5,785元＋6 千元×12）。
  (2)抗告人雖稱其須扶養父姜金輝（26年12月5 日生）、母黃知
    妹（30年3 月12日生）云云（見消債清卷第13頁、本院卷第
    57頁至58頁間），惟姜金輝95年度至98年度所得分別為1 萬
    8,421 元（利息所得1 萬4,821 元，薪資所得3,600 元）、
    1 萬9,380 元（利息所得）、2 萬6,626 元（利息所得2 萬
    4,226 元，薪資所得2, 400元）、2 萬2,548 元（利息所得
    1 萬6,748 元，薪資所得5,800 元），且其名下有土地3 筆
    ，僅以公告現值核計，其財產總額即達286 萬9,706 元；另
    黃知妹上開四個年度有利息所得各為32,229元、37,097元、
    49,664元、32,955元，有渠等上開四個年度財產所得調件明
    細可稽（見本院卷第74頁至81頁、第86頁至92頁），且抗告
    人父母互負扶養之義務，足徵姜金輝、黃知妹具有相當數額
    存款或特定財產能維持生活，尚難認渠等有「不能維持生活
    」情形而受抗告人扶養之必要，抗告人陳稱需扶養父母云云
    ，要難採信。又抗告人與配偶宋妍禛育有1 子姜智偉，係於
    89年7 月19日出生，有戶籍謄本可證（見消債清卷第38頁）
    ，姜智偉既尚未成年，應屬民法第1117條不能維持生活無謀
    生能力之受扶養人無疑。再者，宋妍禛95年度至98年度所得
    依序為22萬7,30 0元、4,167 元、零元、2,400 元，名下並
    無財產（見本院卷第94頁至99頁），抗告人陳報聲請清算前
    2 年間每月實際支出扶養其配偶、子之費用每人4 千元（見
    消債清卷第13頁、本院卷第57頁至58頁間），應堪採信。茲
    以行政院內政部所定每人每月最低生活費用9,82 9元為衡量
    標準，抗告人聲請清算前2 年間自己及依法應受其扶養者所
    必要生活費用約42萬7,896 元【（其本身9,829 元×24）＋
    （配偶、子每人4 千元×2 ×24）】。
  (3)準此，抗告人聲請清算前2 年間，可處分所得至少約有50萬
    6,05 3元，扣除自己及依法應受其扶養者所必要生活費用約
    42萬7,896 元，尚有餘額。惟普通債權人之分配總額為零，
    顯然低於抗告人聲請清算前2 年間，可處分所得扣除自己及
    依法應受其扶養者所必要生活費用之數額，而有消債條例第
    133 條前段所規定應不免責之情事。
  (三)抗告人有浪費情事：
    抗告人所負無擔保債務（不含有擔保物權債權人行使擔保物
    權後不能受滿足清償之債權額）總額為47萬,4,813元，均為
    信用卡或現金卡或信用貸款所致，有債權表明細表可考（見
    執消債清卷第62至63頁）；另抗告人95年、96年、97年、98
    年四個年度全年所得（不含租金收入）依序為41萬4,449 元
    、39萬9,307 元、11萬5,785 元、13萬2,482 元，有其上開
    四個年度財產所得調件明細表可佐（見消債清卷第23頁至26
    頁、本院卷第16頁至21頁）；再參以抗告人自述：其（消費
    ）當時有工作，不過其是間歇性的工作，有時有，有時沒有
    等語（見本院卷第57頁），可見抗告人自始即明知並無充分
    之收入以支付卡款，且其本身收入非高，扣除每月必要支出
    後，應非寬裕，理應撙節開支，不應恣意揮霍或浪費。惟綜
    觀抗告人之消費紀錄，抗告人不僅陸續向不同銀行預借現金
    共達數十筆，且有多筆電視購物、銀樓【例如：於96年10月
    25日以渣打銀行核發之信用卡在金瓊城銀樓刷卡消費1 萬9,
    200 元（見消債聲卷第18頁），翌日又以台灣土地銀行核發
    之信用卡在慶福銀樓刷卡消費1 萬8,300 元（見本院卷第19
    頁），於96年11月2 日以台灣中小企業銀行核發之信用卡在
    紫京城銀樓刷卡消費23,690元（見消債清卷第78頁）】等消
    費，有債權人台灣中小企業銀行、渣打銀行、中國信託銀行
    、萬泰銀行、東森得易購股份有限公司陳報抗告人之交易明
    細或消費明細或現金卡帳務明細等資料足憑（見消債清卷第
    78頁、消債聲卷第16頁至18頁、第21頁至54頁、第66頁至72
    頁、第75頁至78頁、本院卷第34頁至48頁）；足徵抗告人每
    月消費金額已逾越可得支配所得甚多，且超出一般人生活水
    準，且其消費並非全係基本日常生活之必要支出，而屬過度
    「浪費」之行為。再抗告人雖自陳：其以刷卡購買金飾隨即
    變換現金來支應生活所需（消債聲卷第61頁），惟縱令屬實
    ，此無異另舉新債，足見抗告人未能量入為出，儉樸生活。
    堪認抗告人確有未能妥適衡量個人清償債務能力，未節制開
    支，而有「浪費」情事，致其負擔過重之債務，而生開始清
    算之原因，顯有消債條例第134 條第4 款所規定應不免責之
    情事甚明。
  (四)再者，渣打銀行、中國信託銀行、萬泰銀行、台灣中小企業
    銀行、台灣土地銀行即全體普通債權人均具狀表明抗告人應
    不免責等情，有各該債權人之陳報狀或表示意見狀可查（見
    消債聲卷第14頁、19頁、65頁、79頁、本院卷第29頁、33頁
    、50頁）。是抗告人亦未經普通債權人全體同意免責。
四、綜上所述，抗告人於上揭清算程序開始後，既有工作並可獲
    得固定收入，惟普通債權人之分配總額為零，低於抗告人聲
    請清算前2 年間，可處分所得扣除自己及依法應受其扶養者
    所必要生活費用之數額，且抗告人確因有「浪費」致負擔過
    重之債務，而生開始清算之原因，復未經普通債權人全體同
    意免責，依消債條例第133 條、第134 條第4 款規定，應為
    不免責之裁定。原審裁定不予免責，核無違誤。抗告意旨指
    摘原裁定不當，求予廢棄，為無理由，應予駁回。
五、據上論結，本件抗告為無理由，依消債條例第11條第2 項、
    第15條，民事訴訟法第495 條之1 第1 項、第449 條第1 項
    、第95條、第78條，裁定如主文。
中    華    民    國    99    年    12    月    31    日
              民事第二庭      審判長法  官  劉克聖
                                    法  官  劉佩宜
                                    法  官  張金柱
本裁定不得再抗告
以上正本證明與原本無異。
中    華    民    國    99    年    12    月    31    日
                                    書記官  陳美宜

司法院資訊處製作；財團法人民間司法改革基金會備份。
